【裁判字號】    97,台上,899
【裁判日期】    970306
【裁判案由】    貪污等罪
【裁判全文】
最高法院刑事判決              九十七年度台上字第八九九號
上  訴  人  台灣高等法院檢察署檢察官
被      告  甲○○
            乙○○
            丙○○
上列上訴人因被告等貪污等罪案件，不服台灣高等法院中華民國
九十五年十月十八日第二審更審判決（九十五年度選上更(二)字第
一號，起訴案號：台灣新竹地方法院檢察署九十年度選偵字第一
三、二二、二五號、九十一年度選偵字第八號），提起上訴，本
院判決如下：
    主  文
原判決撤銷，發回台灣高等法院。
    理  由
本件原判決以公訴意旨略以：被告甲○○於民國八十三年三月一
日，開始擔任新竹縣議會第十三屆議長，嗣於八十七年三月一日
，再蟬聯新竹縣議會第十四屆議長，任期至九十一年二月二十八
日止屆滿。依照地方制度法第三十四條第一項、第四十四條第二
項，及新竹縣議會組織自治條例第十二條之規定，新竹縣議會議
長為依法召集定期會及臨時會，並於會議時擔任主席，另對外代
表議會，對內綜理會務，為依法執行公務之人員。新竹縣議會九
十年度預算，係因應會務需要，依據中華民國九十年度「各縣市
總預算編制辦法」編造，經新竹縣議會定期大會三讀審議通過完
成法定程序，並按預算法內容執行。新竹縣議會執行預算及廠商
領取款項，係依據「縣市各機關單位預算執行要點」、「新竹縣
縣庫集中支付作業程序」等規定辦理，其流程如原判決理由欄一
、(一)所載。甲○○欲代表台灣團結聯盟政黨（下稱台聯黨）參加
九十年十二月一日之立法委員選舉，經其子黃英杰於九十年九月
六日，就如原判決理由欄一之(二)所載之建物，與巨雅建設股份有
限公司訂立使用契約，開始準備上開立法委員之選舉。甲○○明
知以新竹縣議會經費所訂購之禮盒，縱係以會務聯繫及公共關係
科目採購，其用途亦係限於贈與與議會有來往或有影響之機關團
體或個人，或係來議會拜訪接洽公務之機關、團體或個人，然其
竟於九十年中秋節前（九十年之中秋節係當年十月一日）之九月
間，藉恃其為新竹縣議會議長之身分及享有議會內部行政事務之
決定權，而基於詐領公物之概括犯意，欲以新竹縣議會公款採購
禮品贈送竹東地區之人士，或其住處、服務處附近之鄰居、友人
，或具有投票權之黃姓宗親會員等，而與議會無上述公共關係之
相關人士，作為其私人之公關或賄選之用。其利用不正當之採購
程序，於九十年九月上旬及下旬，先後二次在議會內擅自指示其
聘僱之助理蔡淑會購買修容組及月餅禮盒，並由蔡淑會決定購買
之廠商、數量及價格，另由不知情之總務組組員黎揚森依照其指
示辦理採購之書面程序，嗣並指示不知議會採購禮盒真正用途之
子即被告乙○○、媳婦即被告丙○○，幫忙發送上開禮盒給與議
會無關之人士。蔡淑會接獲甲○○之指示後，於同年月十日在未
詢價之情況下，向桃園縣中壢市○○○路七十六號吉福特有限公
司，依市價即每組單價新台幣（下同）一百六十元，購買代號「
30 6F」之Valentino牌修容組禮盒三百盒，共計四萬八千元，並
於同年月二十日，向新竹縣竹東鎮○○路○段三０一號「緣圓坊
」餅店，依市價即每盒單價三百三十元之價格，購買二百盒月餅
禮盒，共計六萬六千元，吉福特有限公司及緣圓坊之估價單均由
蔡淑會交給丙○○，由丙○○交給議長辦公室秘書曾美芳，再轉
交給黎揚森辦理採購書面程序作業。甲○○另於同年月二十七日
，在新竹縣議會總務組辦公室內指示總務組組長李佳衡，向新竹
縣竹東鎮○○路○段一百五十號「上海老大房蛋糕喜餅店」採購
四百盒月餅禮盒，李佳衡隨即向上海老大房蛋糕喜餅店，以每盒
單價二百四十九元（市價三百五十）之價格，訂購四百盒「月光
夜宴」之月餅禮盒，共計九萬九千六百元。三百盒之修容組禮盒
送至新竹縣議會後，經甲○○指示由總務組人員交給議長司機鄭
煥生，由鄭煥生搬運至議長辦公室交給甲○○本人處理。緣圓坊
之月餅禮盒亦於中秋節前數日送至議會，由點交人員陳帝文通知
在議長辦公室內之丙○○下樓處理。另上海老大房蛋糕喜餅店送
至新竹縣議會由陳帝文點交，由總務組長李佳衡通知乙○○處理
搬運。因此為不正常之採購程序，且發送禮盒亦非由議會人員為
之，黎揚森雖不知甲○○詐領公家財物之意圖，然其為釐清責任
，仍在動支經費請示單上「請購人或簽辦人員」欄內蓋上職章後
，並簽寫註明「議長交辦」四字。除依慣例在議長辦公室留用修
容組禮盒二十盒、緣圓坊月餅禮盒十盒、上海老大房蛋糕喜餅店
月餅禮盒四十盒外，餘均由甲○○本人，或由甲○○指示丙○○
、乙○○或其他人，將之送給竹東黃姓宗親會員，及其住家、議
長服務處附近居民、友人，暨其他地方人士等，作為其賄選之私
利目的或私人公關，共計詐領該修容組禮盒二百八十盒、緣圓坊
月餅禮盒一百九十盒、上海老大房蛋糕喜餅店月餅禮盒三百六十
盒，合計詐領之金額共計十九萬七千一百四十元。甲○○於詐得
上開新竹縣議會公物後，再利用丙○○製作不實之請領清冊，丙
○○因不知送給親朋好友並非議會所謂之公共關係用途，且不知
大部分所發送對象之姓名，亦不知事態嚴重，遂將新竹縣雅石文
化藝術協會、新竹縣樹石藝術協會等名冊上，黃錦灶等約百名會
員之姓名抄錄在該三份禮盒之請領清冊上，且將部分會員姓名重
複抄錄，並將新竹縣竹東鎮二重埔林俊秀等人所發送之訃文內，
家屬姓名鄧凌雲等抄錄在上海老大房蛋糕喜餅店之月餅禮盒之請
領清冊上，並將部分之姓名張冠李戴（例如林俊秀寫成方俊秀）
，另自不詳名冊上抄錄開執中等多人姓名於請領清冊上，丙○○
除自己抄錄外，並請另一不詳姓名之人抄錄，並於九十年十月間
，將該三份假冒之請領清冊交給亦不知情之曾美芳轉交黎揚森。
黎揚森不知有詐領公物之情形，致陷於錯誤而依書面辦理請款程
序層轉各組，亦致總務組組員陳帝文、總務組主任李佳衡、會計
組組員徐士玲、會計組主任魏秀香、主任秘書周清治等人，因不
知上情而在上蓋章或簽名，並由甲○○為最後審核蓋章通過，製
作新竹縣議會九十年十一月十六日編號０二六六之付款憑證，完
成核銷程序。該付款憑證資料再由新竹縣議會轉至新竹縣政府財
政局集中支付課，由該課開立台灣省新竹縣縣庫如原判決理由欄
一之(三)所載之三張支票，分別寄送給上開廠商提示兌現。丙○○
於取得緣圓坊月餅禮盒後，除留下其中十盒供議長辦公室內贈送
來賓之外，其餘由其在中秋節前夕送給其住處及服務處附近之鄰
居友人彭范瑞娥、羅吉鶴、徐瑞珠、黃瓊玲等人。乙○○在取得
上海老大房蛋糕喜餅店之「月光夜宴」禮盒時，除依慣例將其中
四十盒留在議長辦公室外，與甲○○、丙○○基於賄選犯意之聯
絡，由甲○○透過其弟黃順坑聯絡竹東黃姓宗親會理事長黃政枝
，並請黃政枝聯絡其他支持甲○○之理監事，於九十年九月二十
九日中午，在新竹縣竹東鎮○○路「京川餐廳」，聚餐討論支持
甲○○競選立委之事。乙○○於聚餐當日中午先至「京川餐廳」
，甲○○於餐會進行至一半時到場，向在場之理事長黃政枝、理
監事黃和政、黃金鳳、黃富雄、黃松茂、黃瑞獅等，要求支持其
競選九十年底之立委選舉後即先行離去。至當日下午一、二時許
餐會結束前，丙○○將約一百盒尚未分裝好之「月光夜宴」月餅
禮盒載送至「京川餐廳」，請黃政枝轉告在場之竹東地區黃姓宗
親會理監事黃和政、黃金鳳、黃富雄、黃松茂、黃瑞獅等人，代
為發給上開月餅給宗親會親友，以尋求宗親會員或竹東地區人士
支持甲○○競選立委。乙○○、丙○○及其他助選員，則將尚未
裝入禮盒袋之月餅禮盒，以五盒月餅禮盒綁在一起放至餐廳門口
等，於發放月餅禮盒時並同時將成疊之甲○○競選立委之宣傳單
交給在場之理事長、理監事。又因當時在「京川餐廳」之月餅禮
盒數量僅約一百盒而不夠分配，丙○○因而再載送數十盒月餅禮
盒至黃政枝家中，理監事黃富雄、黃松茂則至黃政枝家中領取月
餅禮盒，黃富雄領取五盒、黃松茂領取十五盒，黃瑞獅則在家中
或黃政枝家中領取約五盒。其中黃金鳳轉送給黃石娘、黃金亮、
黃榮落、黃阿沐、黃賴秀英等人，黃松茂則送給黃金維等人。黃
和政於九十年九月二十九日下午聚餐完畢後，隨即載運「月光夜
宴」月餅禮盒至新竹縣竹東鎮五豐里，將之發送給具有投票權之
黃姓宗親會員，並至王銀禎之住處，將其中六盒月餅禮盒交給王
銀禎，其中一盒送給王銀禎，因黃和政不認識住在「美之城」社
區內之五位黃姓宗親成員，故黃和政要求王銀禎幫忙送給「美之
城」社區內黃姓宗親會員黃紹珍、黃增炎、黃阿雲、黃金宏、黃
明祥，王銀禎即於當晚在該社區內，將夾送有立法委員候選人甲
○○拜票宣傳單之月餅禮盒，送給黃紹珍一盒、黃增炎之配偶林
純郁二盒、黃金宏之母親黃彭月妹一盒，並由王銀禎向各人表明
係宗親甲○○所送。又王銀禎找不到黃明祥，故送給黃明祥之月
餅禮盒即留在王銀禎家裡而未發送出去等情。因認甲○○涉犯貪
污治罪條例第五條第一項第二款利用職務上之機會詐取財物、刑
法第二百十三條公務員登載不實公文書、公職人員選舉罷免法第
九十條之一第一項投票行賄等罪嫌；乙○○、丙○○均涉犯公職
人員選舉罷免法第九十條之一第一項投票行賄罪嫌云云。惟經審
理結果，不能證明被告三人犯罪，因而撤銷第一審關於被告三人
部分之判決，改判諭知被告三人無罪，固非無見。
惟查：(一)、無罪之判決，依刑事訴訟法第三百零八條之規定，亦
應記載其理由，故對於被告被訴之犯罪事實及卷內其不利之證據
資料，如何不足以證明被告犯罪或其行為不罰，均應詳述其理由
，否則即有判決不載理由之違背法令。原判決論斷被告三人並無
檢察官所指之公職人員選舉罷免法第九十條之一第一項投票行賄
犯行，係以黃姓宗親會理、監事會議及餐敘，係屬該宗親會為會
務所需要及聯繫成員感情，所舉辦之例行性活動，並非甲○○出
於選舉之目的所臨時召集（原判決第二十七頁第八至十一行）等
情，為其主要論據之一。然原判決並未說明其為上開論斷說明，
所依憑之證據及理由究竟為何，其理由欠備，已有未合。又甲○
○於檢察官偵查中自白：「京川餐廳」之餐會係伊特意安排，伊
於九月十六日叫黃順坑辦的，並叫他先代墊錢（九十年度選偵字
第一三號卷第三宗第三九三頁）；新竹縣警察局竹東分局警員羅
德興查證報告內載：該次餐費約八、九千元，是由黃順坑所支付
（同上卷第一宗第九十八頁）；證人即黃姓宗親會理事長黃政枝
於警詢供稱：……伊召開這次黃姓宗親臨時會，就是要各宗親支
持甲○○參選，意思就是這個臨時會是為了甲○○參選立法委員
而召集的……（同上卷第一宗第一一八頁背面）等情，是否俱與
原判決上開論斷說明不盡相符？而甲○○、黃政枝上開供述及警
方查證報告所載各情，是否俱屬事實，並與被告三人是否有檢察
官所指之上開犯行攸關，自應詳予調查釐清論述說明。乃原審就
上情未詳予調查釐清，逕以與卷內資料不盡相符之理由，即為有
利被告三人之論斷，致檢察官上訴意旨得據以指摘，其查證未盡
且理由欠備，遽行判決，亦有未洽。(二)、依法應於審判期日調查
之證據雖已調查，而其內容未明瞭者，即與未經調查無異，如遽
行判決，仍屬應於審判期日調查之證據而未予調查，尚不得遽對
被告為有利或不利之認定。檢察官指甲○○涉有貪污治罪條例第
五條第一項第二款利用職務上之機會詐取財物犯行，係以甲○○
明知以新竹縣議會經費所訂購之禮盒，縱係以會務聯繫及公共關
係科目採購，其用途亦係限於贈與與議會有來往或有影響之機關
團體或個人，或係來議會拜訪接洽公務之機關、團體或個人，然
其竟於九十年中秋節前（九十年之中秋節係當年十月一日）之九
月間，藉恃其為新竹縣議會議長之身分及享有議會內部行政事務
之決定權，而基於詐領公物之概括犯意，欲以新竹縣議會公款採
購禮品贈送竹東地區之人士，或其住處、服務處附近之鄰居、友
人，或具有投票權之黃姓宗親會員等，而與議會無上述公共關係
之相關人士，作為其私人之公關或賄選之用（原判決第二頁第二
十六行至第三頁第五行），……乃甲○○除依慣例在議長辦公室
留用修容組禮盒二十盒、緣圓坊月餅禮盒十盒、上海老大房蛋糕
喜餅店月餅禮盒四十盒外，餘均由甲○○本人，或由甲○○指示
丙○○、乙○○或其他人，將之送給竹東黃姓宗親會員，及其住
家、議長服務處附近居民、友人，暨其他地方人士等，作為其賄
選之私利目的或私人公關，共計詐領該修容組禮盒二百八十盒、
緣圓坊月餅禮盒一百九十盒、上海老大房蛋糕喜餅店月餅禮盒三
百六十盒，合計詐領之金額共計十九萬七千一百四十元（原判決
第四頁第八至二十行）等情，為其主要論據之一。而原判決理由
欄並說明：上海老大房蛋糕喜餅店月餅禮盒四百盒部分，除部分
放在議長辦公室供前往洽公人士領用外，其餘之月餅多盒均由丙
○○運至甲○○之服務處及住處放置，為乙○○、丙○○所不諱
言，並經證人李佳衡、曾美芳、呂淑芬等人證述明確（原判決第
二十二頁第六至十六行）等情。則檢察官所指上情是否屬實，其
與甲○○是否有檢察官所指之犯行攸關，自應詳予調查釐清論述
說明。乃原審就檢察官所指上情未詳予調查釐清，逕以新竹縣議
會歷年均有在年節採購禮品贈送民眾作為公關聯繫之慣例；上開
禮盒大部分均係在辦公室發送予前來洽公及附近鄰居及地方人士
，僅其中部分送予黃姓宗親會會員；甲○○發送禮品之對象容或
與議會會務聯繫及公共關係無所助益，然亦僅係其所為之行政裁
量當否之問題等，俱非明確且非無疑義之理由（原判決理由欄六
、I、(一)），即論斷甲○○所為不構成貪污治罪條例第五條第一
項第二款利用職務上之機會詐取財物罪，致檢察官上訴意旨得據
以指摘，其查證未盡且理由欠備，遽行判決，尚有未合。檢察官
上訴意旨指摘原判決不當，尚非全無理由，應認有撤銷發回更審
之原因。甲○○被訴涉犯公文書登載不實罪嫌部分，因公訴意旨
認與其被訴涉犯利用職務上之機會詐取財物罪嫌部分，具有牽連
犯裁判上一罪關係，基於審判不可分原則，併予發回。
據上論結，應依刑事訴訟法第三百九十七條、第四百零一條，判
決如主文。
中    華    民    國  九十七  年    三    月    六    日
                      最高法院刑事第一庭
                          審判長法官  董  明  霈
                                法官  林  茂  雄
                                法官  張  祺  祥
                                法官  賴  忠  星
                                法官  林  秀  夫
      本件正本證明與原本無異
                                      書  記  官
中    華    民    國  九十七  年    三    月   十三   日
                                                      Ｋ


司法院資訊處製作；財團法人民間司法改革基金會備份。
